臺灣高雄地方法院民事判決　九十一年度訴字第一一二二號
　　原　　　告　甲○○
　　被　　　告　王俊文
右當事人間請求返還所有物等事件，本院判決如左：
    主      文
被告應將坐落高雄市○○區○○路二九六號房屋一、二、三樓全部及高雄市○○區○
○路二九八號房屋一樓全部遷讓交還原告，並應自民國九十年十一月一日起至遷讓交
還上開房屋之日止，按月給付原告新台幣肆萬肆仟捌佰壹拾玖元。
原告其餘之訴駁回。
訴訟費用由被告負擔五分之四，餘由原告負擔。
本判決第一項於原告以新台幣壹佰陸拾參萬柒仟元供擔保後得假執行。
原告其餘假執行之聲請駁回。
    事      實
甲、原告方面：
一、聲明：
（一）被告應將坐落高雄市○○區○○路二九六號房屋一、二、三樓全部及高雄市○
      ○區○○路二九八號房屋一樓全部遷讓交還原告，並應自民國九十年十一月一
      日起至遷讓交還上開房屋之日止，按月給付原告新台幣（下同）十八萬元。
（二）訴訟費用由被告負擔。
（三）願供擔保請准予宣告假執行。
二、陳述：
（一）緣坐落高雄市○○區○○段二六九九地號土地（下稱系爭土地）上一七九二五
      建號即門牌號碼為高雄市○○區○○路二九六號房屋一、二、三樓全部，及同
      區段一七九二六建號即門牌號碼為高雄市○○區○○路二九八號房屋一樓全部
      （下稱系爭房屋）為原告所有，原告並未授權訴外人田坤章自九十年十月間起
      將系爭房屋出租他人，亦無表見代理之情，詎田坤章竟於九十年九月二十五日
      與被告簽訂房屋租賃契約（下稱系爭租賃契約），被告既未經原告同意，亦無
      任何正當權源，自九十年十一月一日起擅自占用系爭房屋，屬無權占有，經原
      告以存證信函請求返還，被告亦未置理，迄今仍未返還系爭房屋。
（二）被告既無權占用系爭房屋，爰依民法第七百六十七條所有物返還請求權之規定
      ，請求被告遷讓返還系爭房屋；另被告無權占用系爭房屋，受有相當於租金之
      利益，致原告受有損害，爰依民法第一百七十九條不當得利法律關係，請求被
      告被告自九十年十一月一日起至遷讓交還系爭房屋之日止，按月給付原告十八
      萬元相當於租金之利益。
三、證據：提出系爭房屋建物登記謄本二份、土地登記謄本一份、高雄郵局第八四四
    六號存證信函及其回執影本各一份、系爭房屋高雄市稅捐徵處房屋稅籍證明書一
    份、九十年及九十一年房屋稅額繳款書各一份、房屋稅繳納證明書影本一份、臺
    灣土地銀行貸款資料影本各一份、系爭房屋附近地圖一紙及市容照片十四幀為證
    。
乙、被告方面：
一、聲明：
（一）原告之訴及假執行之聲請均駁回。
（二）訴訟費用由原告負擔。
二、陳述：
（一）被告係於九十年十月初，經由自由時報所刊載之分類廣告，得知訴外人即原告
      之弟田坤章欲出租系爭房屋，並附帶提供遊藝場執照，被告即與田坤章聯繫，
      雙方並就租金達成意思表示一致，訂立系爭租賃契約，租賃期限自九十年十月
      二十五日起至九十五年十月二十五日止，租金每月十八萬元，田坤章並當場提
      出系爭房屋所有權狀影本及房屋稅單交予被告，由被告申設寶揚商號，被告在
      取得系爭房屋所有權狀影本及房屋稅單時，曾就所有權人為何是原告質問田坤
      章，田坤章與訴外人即原告與田坤章之父田金山當場表示，系爭房屋由田坤章
      所購，惟因貸款問題，故以原告為登記名義人等語，且系爭房屋在出租予被告
      前，亦已由田坤章出租於他人，開設名為「大豐遊藝場」達一年以上，基於此
      一信賴關係，被告方與田坤章訂立系爭租賃契約，契約簽訂後，被告即以開立
      支票方式，交付一年期租金予田坤章，田坤章並交付系爭房屋鑰匙予被告，被
      告即於同年十月七日起僱工進行裝潢，於同月二十二日完工，而原告在被告裝
      潢期間，每日如常進出系爭房屋，並無異議，被告乃於二十五日正式開幕並對
      外營業。
（二）被告係以租賃關係占有系爭房屋，並非如原告所述無權占有，且被告開設遊
      藝場係持田坤章之遊藝場執照依法申請，其經營遊藝場所獲利益自是依法有據
      ，豈有不當得利之理？又原告非出租人，如原告認其所有權受侵害，理應向侵
      害其所有權之人即田坤章請求損害賠償，何況原告明知被告與田坤章簽訂系爭
      租賃契約及被告裝潢房屋之事實，仍如常進出，並無為反對之表示，而由田坤
      章提出其持有之系爭房屋所有權狀影本及房屋稅單，並領有遊藝場執照等行為
      ，致使被告認原告有將所有權狀影本交予田坤章，表示授以代理權之意，而信
      賴田坤章有代理簽訂租賃契約之權限，且被告亦非第一個與田坤章簽訂租賃契
      約之人，足證原告有明示或默示授權田坤章處分系爭房屋，應有表見代理之適
      用，原告上開主張顯無理由，請求駁回原告之訴。
三、證據：提出系爭租賃契約書影本一份為證，並聲請訊問證人田坤章及田金山。
丙、本院依職權向臺灣土地銀行博愛分行函查原告就系爭房屋全部借貸相關資料。
    理      由
一、按訴狀送達後，原告不得將原訴變更或追加他訴，但經被告同意者，不在此限，
    民事訴訟法第二百五十五條第一項第一款定有明文。本件原告起訴原請求「被告
    應將坐落高雄市○○區○○路二九六號房屋一樓交還原告，並自民國九十年十一
    月一日起至遷讓交還房屋之日止，按月給付原告新台幣十八萬元。」，嗣於訴狀
    送達被告後，擴張聲明如主文第一項所示，並經被告同意，揆諸前揭規定，應予
    准許，合先敘明。
二、原告主張：原告為系爭房屋所有權人，未授權他人出租，亦無表見代理之情，詎
    被告自九十年十月間起無權占用系爭房屋，並受有相當於租金之利益，爰依民法
    第七百六十七條所有物返還請求權訴請被告交還房屋，並依民法第一百七十九條
    不當得利之規定，請求被告自九十年十一月一日起迄遷讓交還房屋之日止，按月
    給付十八萬元相當於租金之利益。被告則以：被告因信賴系爭房屋為田坤章所購
    ，遂與之訂立租賃契約，且原告未於被告裝潢房屋期間為反對之表示，田坤章又
    持有房屋所有權狀影本及房屋稅單，顯示原告有以自己行為授與代理權之意思，
    應構成表見代理，且被告係依租賃關係占有房屋，並非無權占有，經營遊藝場所
    獲利益自有法律上原因，原告主張洵屬無據，請求駁回原告之訴等語，資為抗辯
    。
三、原告主張之事實，已據其提出系爭房屋建物登記謄本二份、土地登記謄本一份、
    高雄郵局第八四四六號存證信函及其回執影本各一份、系爭房屋高雄市稅捐徵處
    房屋稅籍證明書一份、九十年及九十一年房屋稅額繳款書各一份、房屋稅繳納證
    明書影本一份、臺灣土地銀行貸款資料影本各一份、系爭房屋附近地圖一紙及市
    容照片十四幀為證為證。被告對於原告為系爭房屋所有權人且未與原告簽訂租賃
    契約即占用系爭房屋之事實並不爭執，惟以前詞置辯，故本件應審究者為：（一
    ）原告可否依據民法第七百六十七條所有物返還請求權之規定請求被告遷讓返還
    系爭房屋？（二）原告可否請求被告給付占用系爭房屋所受有相當於租金之利益
    ？金額為何？茲將本院判斷內容分述如下：
（一）原告依據民法第七百六十七條所有物返還請求權訴請被告遷讓返還房屋，有無
      理由？
  １、按不動產物權，依法律行為而取得設定、喪失、及變更者，非經登記，不生效
      力，民法第七百五十八條定有明文；又依土地法所為之登記，有絕對效力，土
      地法第四十三條定有明文。查系爭房地是原告於八十九年十一月八日以買賣為
      原因而登記取得所有權之事實，有系爭房地建物登記謄本三份在卷可稽，堪信
      原告為系爭房地之所有權人，合先敘明。
  ２、其次應說明者，乃原告取得系爭房地之經過。查原告之胞弟即訴外人田坤章於
      八十九年十一月間本欲以自已名義購買系爭房地，惟田坤章因尚有另筆七百五
      十萬元房屋貸款，且銀行又規定個人貸款額度不得超過三千萬元，故田坤章即
      商請以原告為名義買受人，兼向台灣土地銀行辦理抵押貸款之借款人，田坤章
      則為借貸契約之連帶保證人，共向台灣土地銀行借貸二千七百萬元，並將購買
      之房地登記為原告所有，雙方（原告與田坤章）則約定系爭房地貸款本息、房
      屋稅、水電費等費用均由田坤章繳納，原告原則上同意田坤章使用收益房地，
      並同意田坤章自八十九年十月份起至九十年十月間止將系爭房屋出租他人，租
      金由田坤章收取繳納貸款本息等事實，業經原告陳明在卷，且為被告所不爭執
      ，並經證人即原告之弟田坤章與父親田金山等二人到庭證述綦詳，復有系爭房
      地登記謄本、房屋稅繳款書、借據、銀行繳息收據及水電費繳納收據為證。惟
      田坤章自九十年間起因無法按期繳息，致原告遭台灣土地銀行轉為催收戶，嗣
      經協調，台灣土地銀行同意貸款戶（原告與田坤章）每月可先暫繳六萬元利息
      （同意緩期清償利息），迄九十一年八月份止，尚積欠本金二千六百九十四萬
      六千二百五十八元及利息二百三十二萬一千元乙節，已據原告陳述在卷，復經
      本院依職權向台灣土地銀行博愛分行函查屬實，有該行九十一年八月二十六日
      博放字第九一００二八九號函、借據及攤還明細表在卷足憑，顯示田坤章自九
      十年間起確實未依約繳息甚明。承上所述，田坤章既未能依約按期繳息，尚積
      欠台灣土地銀行高達二千多萬元本息，原告既為借貸契約之借用人，本負有按
      期清償之責，今因田坤章未能依約繳息，屢遭銀行催討，衡情當無允許田坤章
      再自行出租房屋收取利息之理，故原告主張伊僅同意田坤章自八十九年十一月
      起至九十年十月底止出租房屋，自九十年十一月起因田坤章未能依約繳息，故
      不同意其繼續出租房屋等語，自為可採。
  ３、又按由自己之行為表示以代理權授與他人，或知他人表示為其代理人而不為反
      對之表示者，對於第三人應負授權人之責任，但第三人明知其無代理權或可得
      而知者，不在此限，民法第一百六十九條定有明文。而民法第一百六十九條關
      於由自己之行為表示以代理權授與他人者，對於第三人應負授權人之責任之規
      定，原以本人有使第三人信為以代理權授與他人之行為，為保護代理交易之安
      全起見，有使本人負相當責任之必要而設，故本人就他人以其名義與第三人所
      為之代理行為，應負授權人之責任者，須以他人所為之代理行為，係在其曾經
      表示授與他人代理權之範圍內為其前提要件，最高法院四十年台上字第一二八
      一號判例參照；又民法第一百六十九條所謂知他人表示為其代理人而不為反對
      之表示者，以本人實際知其事實為前提，其主張本人知此事實者，應負舉證之
      責，最高法院六十八年台上字第一０八一號判例參照。
  ４、查被告辯稱原告應負表見代理之責，無非係以田坤章曾將系爭房屋出租他人，
      而被告在簽訂系爭租約時，田坤章曾提出系爭房屋所有權狀影本及房屋稅單，
      且原告明知被告承租房屋卻未在裝潢期間表示反對為其論據。惟查，原告雖同
      意田坤章自八十九年十月份至九十年十月份止出租系租房屋，惟前提需田坤章
      按期繳納貸款本息，是原告應係有條件同意田坤章出租系爭房屋，而田坤章自
      九十年間起未按時繳納貸款，原告既為借款人，自應負清償責任，衡諸常情，
      原告當不會再同意任由田坤章任意出租系爭房屋收受房租，已如前述，況且，
      田坤章亦明確證述其於簽訂系爭租賃契約時，未再徵詢原告意見，而係以實際
      所有權人自居，自行將房屋出租予被告。而被告與田坤章簽訂租賃契約時，明
      知房屋所有權狀及房屋稅單所載所有權人為原告，田坤章並非系爭房屋之所有
      權人，竟未向原告本人查證田坤章是否有出租房屋權限，即貿然與田坤章簽訂
      系爭租賃契約，此亦為被告所不爭執，並有系爭租賃契約書影本一份為證，其
      訂約過程顯有重大疏失。再者，原告於被告開始營業（九十年十月二十七日）
      後數日，立即於九十年十月二十九日以存證信函通知被告返還系爭房屋，有兩
      造不爭執為真正之高雄郵局第八四四六號存證信函及其回執影本為證，衡諸原
      告在被告開始營業後即向被告催討房屋等情觀之，足認原告於被告開幕前之裝
      潢期間即曾當面為反對之表示，然被告卻置之不理，以至於原告在協調不成後
      即以存證信函通知被告，故被告辯稱原告知其承租房屋，卻未在裝潢期間表示
      反對，遲至開幕後十幾天即九十年十一月初才向其催討房子云云，自無可採。
      退步言之，縱令原告於被告裝潢期間未為積極反對之表示，惟亦無任何舉動或
      其他情事，足以間接推知其有同意田坤章出租系爭房屋之情事，不能僅以單純
      沉默之消極事實，即遽為推論原告有默示同意田坤章出租房屋之情事，從而被
      告辯稱原告有表見代理等情，洵屬無據。另證人田金山與田坤章雖均證稱原告
      同意被告承租系爭房屋等語，然因證人與原告間就系爭房屋貸款與出租問題存
      有爭執，且田坤章於簽約時已向被告收取一年之租金支票（每月十八萬元），
      為歸避被告索回支票或對其請求債務不履行損害賠償，其證述難免偏頗，尚不
      足採。綜上，原告既未以自己之行為表示以代理權授與他人，且被告亦無法舉
      證證明原告知他人表示為其代理人而不為反對之表示之事實；參以，田坤章係
      以自己名義與被告簽訂租約，並未表示代理之旨，揆諸上開說明，核與表見代
      理規定不符，被告辯稱原告應依表見代理之規定負授權人之責乙事，核屬無據
      。
　５、按所有人對於無權占有或侵奪其所有物者，得請求返還之，民法第七百六十七
      條定有明文。而物權具有絕對性及排他性；債權僅具有相對性，不具排他性，
      債之關係雖可作為占有本權，但此僅係對債之相對人而言，對於第三人則無主
      張之餘地。查原告為系爭房屋之所有權人，有建物登記謄本為憑；而被告既未
      與原告訂立租賃契約，自不能持其與債之相對人田坤章所簽訂之系爭租賃契約
      ，對原告主張有權占有，屬無權占有甚明。從而，原告本於所有權人之地位，
      依據民法第七百六十七條所有物返還請求權，訴請被告遷讓返還系爭房屋，為
      有理由，應予准許。
（二）原告可否請求被告給付占用系爭房屋所受有相當於租金之不當得利？其金額為
      何？
  １、按無法律上之原因而受利益，致他人受損害者，應返還其利益；但依其利益之
      性質或其他情形不能返還者，應償還其價額，民法第一百七十九條第一項前段
      及同法第一百八十一條但書分別定有明文，而不當得利請求權人得請求之範圍
      ，應以對方所受之利益為度。無權占有系爭房屋，可能獲得相當於租金之利益
      ，為社會通常之觀念，亦有最高法院六十一年度台上字第一六九五號判例可資
      參照。又按城市地方房屋之租金，以不超過土地及其建築物申報總價額年息百
      分之十為限，並為租用基地建築房屋所準用，土地法第九十七條第一項、第一
      百零五條分別定有明文。所謂土地總價額，係以法定地價為準，土地法施行法
      第二十五條定有明文。而法定地價，依土地法第一百四十八條規定，係土地所
      有人依該法規定所申報之地價。又按土地法第九十七條第一項之所謂年息百分
      之十為限，乃指租金之最高限額而言，並非必須照申報價額年息百分之十計算
      之，且尚須斟酌基地之位置、工商繁榮程度、使用人利用基地之經濟價值、所
      受利益、彼等關係及社會感情等情事，以為決定，最高法院亦著有六十八年台
      上字第三七一號判例可資參照。
　２、本件原告為系爭房屋所有權人，有建物登記謄本為證，被告無權占有系爭房屋
      ，揆諸上開法條及判例意旨，受有相當於租金之利益，原告自得依據不當得利
      之法律關係，請求被告返還上開利益。查系爭房屋緊臨高雄市○○區○○路與
      大昌路尖美百貨商圈，附近有何嘉仁補習班及書店、加油站、診所、飲食店、
      電信局等營業場所比鄰，復有高雄市民族國中及光武國小等學校，及高雄市政
      府警察局三民二分局所在，乃就學生活皆便利之商業繁華地段等情，為兩造所
      不爭執，並有原告提出與所述內容相符之系爭房屋附近地圖乙紙及市容照片十
      四幀在卷可證，本院審酌系爭房地附近繁榮程度及利用情形，認為被告占用系
      爭房屋所受相當於租金之利益，以按土地及房屋申報總價額年息百分之十計算
      為相當。而依九十年十二月十日及九十一年七月十二日高雄市稅捐稽徵處房屋
      稅籍證明書，系爭二九六號房屋其課稅現值為三百四十四萬八百元，二九八號
      房屋之課稅現值為一百四十六萬八千四百元，有上開房屋稅籍證明書二紙在卷
      可稽。又系爭房屋坐落系爭土地面積為一千六百六十六平方公尺，原告之應有
      部分為萬分之三百零二，八十九年七月之申報地價為每平方公尺九千三百二十
      四元，亦有土地登記謄本在卷可按。本院依系爭房屋課稅現值及土地申報地價
      ，並參諸前揭土地法及土地施行法之規定計算，被告每月所受相當於租金之利
      益為四萬四千八百十九元，其計算方式如下：【〔（1666×302/10000×9324
      ）＋0000000＋0000000〕×10％÷12＝44819；小數點以下四捨五入】。
  ３、綜上，原告依據不當得利之法律關係，請求被告自九十年十一月一日起至遷讓
      交還系爭房屋之日止，按月給付受有相當於租金之利益四萬四千八百十九元，
      應予准許；逾此請求為無理由，應予駁回。
四、綜上所述，原告主張被告無權占有系爭房屋及受有相當於租金利益之不當得利事
    實，堪予認定。從而，原告依民法第七百六十七條所有物返還請求權及第一百七
    十九條之不當得利返還請求權，請求被告遷讓返還系爭房屋，並自九十年十一月
    一日起至被告交還系爭房屋之日止，按月給付原告相當於租金之利益四萬四千八
    百十九元，應予准許。逾此請求為無理由，應予駁回。
五、原告陳明願供擔保，聲請宣告假執行，經核其勝訴部份，合於法律規定，爰酌定
    相當之擔保金額宣告之；其餘假執行之聲請，因該部份訴之駁回而失所依據，應
    予駁回。
六、本件事證已臻明確，兩造其餘主張陳述及所提之證據，均毋庸再予審酌，附此敘
    明。
據上論結，原告之訴為一部有理由，一部無理由，依民事訴訟法第七十九條但書、第
三百九十條第二項，判決如主文。
中　　　華　　　民　　　國　　九十一　　年　　　十　　　月　  二十五　　日
                              臺灣高雄地方法院民事第二庭
~B法　　　官　唐照明
右為正本係照原本作成。
如不服本判決，應於送達後廿日內，向本院提出上訴狀並表明上訴理由，如於本判決
宣示後送達前提起上訴者，應於判決送達後十日內補提上訴理由書（須附繕本）。
中　　　華　　　民　　　國　　九十一　　年　　　十　　　月　  二十五　　日
~B法院書記官　李承悌
